最高法院民事判決　　　　　　　　　　　　　　　　八十七年度台上字第三九五號
　　上 訴 人　陳 佳 陽
　　被上訴人　段 墐 焱
　　　　　　　陳 明 章
　　參 加 人　晁許坤玉
　　　　　　　晁 沛 祥
　　　　　　　晁 霞 祥
　　　　　　　晁 群 祥
　　　　　　　晁 震 祥
右當事人間請求拆屋還地事件，上訴人對於中華民國八十六年五月十二日台灣高等法
院高雄分院第二審判決（八十五年上字第三七八號），提起上訴，本院判決如左：
    主  文
原判決廢棄，發回台灣高等法院高雄分院。
    理  由
本件上訴人主張：伊於民國八十年十一月六日將所有坐落屏東市○○段○○段八七號
土地內，如屏東地政事務所複丈成果圖所示二三○平方公尺土地（下稱系爭土地），
無償提供給被上訴人段墐焱及被上訴人陳明章之被繼承人陳梅使用，期間三年，自
八十一年一月一日至八十三年十二月三十一日止，並約定期間屆滿伊收回土地時，被
上訴人應將其上搭蓋之建物無償讓與伊。詎屆期被上訴人拒不履約，繼續使用系爭土
地及建物，致伊受有相當於租金之損害等情。求為命被上訴人自系爭土地上之建物遷
出，將系爭土地及建物交還與伊，並自八十四年二月一日起至交還系爭土地及建物之
日止按月給付伊新台幣（下同）七千六百六十六元之判決。
被上訴人則以：系爭土地原由訴外人晁岱科所租用，其上之建物亦為晁岱科所興建，
晁岱科死後由參加人繼承，被上訴人係向參加人租用系爭房地經營皇后小酒家，因被
上訴人不識字，誤信上訴人及代書之言，恐上訴人將系爭房地收回，乃未經參加人同
意而與上訴人再訂立土地租賃契約。當時系爭房地係在參加人占有中，上訴人並未將
系爭房地交付被上訴人，目前被上訴人使用系爭房地乃基於與參加人之租賃關係，與
上訴人無涉，上訴人與被上訴人所訂之契約屬以不能之給付為契約標的，應認無效等
語，資為抗辯。
參加人為輔助被上訴人而參加訴訟，其主張略以：參加人與上訴人間就系爭土地有不
定期之租賃關係，系爭建物為參加人所建，再轉租與被上訴人等語。
原審維持第一審所為上訴人敗訴之判決，係以：查坐落屏東市○○段○○段八十七號
土地（重測前為同小段四號之四），係上訴人之父陳居都所有，於五十三年三月一日
，將其中九一點二二坪出租予晁岱科作為煤炭放置場所，同年九月，陳居都又立具「
土地使用證明書」，同意晁岱科在其所承租之土地內，以四三點四四平方公尺興建永
久式二層樓房住宅，餘則搭蓋附屬建物平房，作為放置煤炭之用，有私有土地使用借
貸契約影本、土地使用證明書影本附卷可稽。嗣陳居都以贈與為原因，將上開土地移
轉予上訴人，上訴人再於六十二年三月廿二日與晁岱科簽訂「私有土地借貸契約」，
經實測面積減為八七點六九坪，仍作為放置煤炭場所，有私有土地使用借貸契約在卷
可稽。晁岱科於六十三年八月廿二日死亡，系爭土地及地上建物由其妻晁許坤玉及子
女晁震祥、晁沛祥、晁霞祥、晁群祥（即參加人）共同繼承為公同共有。因上訴人意
圖收回系爭土地，與參加人訟爭連連，未再簽訂契約。而上述土地使用借貸契約，實
為有償行為，上訴人與參加人間有不定期之租賃關係，為台灣屏東地方法院七十四年
度訴字第二七六二號，台灣高等法院台南分院七十五年度上易字第一九三號民事確定
判決所認定。系爭土地之建物（二層樓房及前後附屬建物）自五十六年四月一日至六
十二年三月卅一日，均由晁岱科出租予韓林開設茶室酒家之用，有私有房屋借貸契約
影本三件可考，晁岱科死亡後至六十八年六月一日，始由參加人與韓林之妻段得美簽
訂不定期之房屋租賃契約，陳梅僅係段得美之連帶保證人非承租人。上訴人既將系
爭土地以不定期限出租與參加人，已在參加人占有中，又於八十年十一月六日與被上
訴人簽立「土地使用租賃契約書」將系爭土地再出租與被上訴人，自八十一年一月一
日至八十三年十二月三十一日止，期間三年，乃屬自始主觀給付不能，契約縱非無效
，但上訴人並未能交付標的物與被上訴人使用收益，且被上訴人段墐焱使用系爭房屋
及其母段得美基於與參加人間之不定期租賃關係，上訴人自無權請求被上訴人自系爭
房屋遷出，將土地及建物交還上訴人。次查系爭二層樓房即屏東地政事務所土地複丈
成果圖Ａ部分，係陳居都出立土地使用證明書，由晁岱科申請屏東市公所許可蓋建，
作為居住之用，面積僅為四三點四四平方公尺；平房部分即Ｂ部分，陳居都指其為「
臨時建築物」，曾書立覺書，擬以六萬五千元收購給上訴人，有該覺書影本附原審卷
可按，足證Ｂ部分平房，係晁岱科所建以供放置煤炭之用，參加人晁許坤玉亦稱該Ｂ
部分平房確係晁岱科所建，再就晁岱科生前與韓林在五十六年至六十三年間所簽訂之
私有房屋借貸契約三件，均載明本國式二樓及前後附屬建物，更足證明Ｂ部分附屬建
物平房係晁岱科興建所有，被上訴人辯稱兩造簽立之「土地使用租賃契約書」，係上
訴人以三年不收租為餌誘使被上訴人所立，尚堪採信，該土地使用租賃契約書，不足
以認定系爭Ｂ部分建物為被上訴人所建。又依土地複丈成果圖所載，被上訴人現使用
之建物占地共二百八十五平方公尺，與參加人向上訴人承租之二百九十平方公尺大致
符合，且位於參加人承租位置上；房屋稅繳款書所載之納稅義務人為參加人晁震祥，
亦非被上訴人。至上訴人指稱系爭土地上之建物，於七十三年間房屋稅課稅現值（按
係七十二年度下期）自六萬餘元暴增至二十六萬八千元，係上訴人同意被上訴人增建
建物之結果等語。然為被上訴人及參加人所否認；而屏東縣稅捐稽徵處先後函覆以：
「七十三年本處辦理房屋稅籍清查，該房屋另增建磚造平房乙棟，面積為一一五平方
公尺，其房屋現值經評定計二○八、七○○元，復與原核定現值合計，該房屋七十四
年全期課稅現值為二六八、○○○元」，「至於該增建磚造平房一棟，本處係於辦理
七十三年度房屋稅籍清查時始予設籍課稅，並無該房屋之明確增建日期可資提供」，
有該處八十六年三月十八日、二十八日八六屏稅財字第一七三四六、二○二九六號函
附卷可稽，是該增建之平房，係於七十三年度房屋稅籍清查時始予設籍課稅，但無法
證明增建日期，自不足以認定為被上訴人所建，參以上訴人提出之兩造七十一年、七
十三年、七十四年訂立之「私有土地使用借貸契約」第二條載明被上訴人借用之土地
，不得擅予增建，擴建房屋或作為建築基地使用。第三條載明被上訴人有違背前項情
形，上訴人得隨時終止契約收回土地以觀，被上訴人於七十一至七十三年間果有增建
系爭房屋，上訴人何以不終止契約收回土地，至七十四年間猶與被上訴人續訂土地使
用借貸契約，益足證系爭房屋非被上訴人所建。綜上所論，上訴人與參加人間就系爭
土地有不定期之租賃關係，房屋則為參加人所有，被上訴人使用系爭房屋乃基於與參
加人間之租賃關係，非無權占有，上訴人之請求為無理由等詞，為其判斷之基礎。
按法院應依調查證據之結果，以判斷事實之真偽，如其所為之判斷，與證據資料或經
驗法則不符時，即屬於法有違。查原審以上訴人之父陳居都曾立具「土地使用證明書
」，同意晁岱科向屏東市公所申請在其所承租之土地內，以四三點四四平方公尺興建
永久式二層樓房住宅，即屏東地政事務所土地複丈成果圖Ａ部分，餘則搭蓋附屬建物
平房，即複丈成果圖Ｂ部分，作為放置煤炭之用；嗣陳居都又書立覺書，擬以六萬五
千元收購系爭土地上之「臨時建築物」給上訴人，即係指Ｂ部分平房而言；另參加人
晁許坤玉亦稱該Ｂ部分平房確係晁岱科所建，再就晁岱科生前與韓林在五十六年至六
十三年間所簽訂之私有房屋借貸契約三件，均載明本國式二樓及前後附屬建物，更足
證明Ｂ部分附屬建物平房係晁岱科興建所有。至屏東縣稅捐稽徵處之函，無法證明增
建日期，自不足以認定為被上訴人所建云云。然查：(一)陳居都立具之「土地使用證明
書」，僅同意晁岱科在其所承租之土地內，興建永久式二樓住宅乙棟，其建築面積四
三點四四平方公尺、空地面積一二點一六平方公尺、騎樓面積一四點四○平方公尺（
見一審卷第四五頁、原審卷第一三九頁），並無其餘部分搭蓋附屬建物平房之記載，
且晁岱科向屏東市公所提出之營造執照申請書（見一審卷第四八頁）亦同，原審先認
定陳居都同意晁岱科在承租之土地內，以四三點四四平方公尺申建永久式二層樓房住
宅，復謂複丈成果圖Ａ部分五五平方公尺即晁岱科興建之永久式二層樓房住宅，認定
事實前後矛盾，況所稱Ｂ部分，係陳居都同意晁岱科搭蓋之附屬建物平房，作為放置
煤炭之用，亦與卷內資料不符。(二)依屏東縣稅捐稽徵處八十六年三月二十八日八六屏
稅財字第二○二九六號函：「前開坐落房屋本處係於民國五十七年設籍課稅，原房屋
課稅標的計有加強磚造面積三五點四平方公尺，磚造面積七一點一平方公尺……嗣後
於民國七十三年本處辦理房屋稅籍清查，該房屋另增建磚造平房乙棟，面積為一一五
平方公尺」（見原審卷第一三二頁背面）。則系爭土地上之房屋面積，於五十三年陳
居都同意晁岱科搭建時為四三點四四平方公尺，五十七年初次設籍課稅時為一○六點
五平方公尺（加強磚造面積三五點四平方公尺加磚造面積七一點一平方公尺），七十
三年稅捐稽徵機關辦理房屋稅籍清查時為二二一點五平方公尺（原已有之一○六點五
平方公尺，加再增建之一一五平方公尺），八十四年五月屏東地政事務所土地複丈成
果圖所示，Ａ部分面積五五平方公尺、Ｂ部分面積二三○平方公尺，合計為二八五平
方公尺；而晁岱科於六十三年八月二十二日死亡，生前似已違反其與陳居都所訂私有
土地使用借貸契約第二條之規定，及陳居都出具土地使用證明書所同意之面積，自
增加房屋面積。尤以晁岱科死後，七十三年稅捐稽徵機關清查房屋稅籍時房屋面積為
二二一點五平方公尺，八十四年五月測量時遽增為二八五平方公尺，相差六三點五平
方公尺，原審竟謂Ａ部分，係陳居都出立土地使用證明書，由晁岱科申請屏東市公所
許可蓋建，作為居住之用，Ｂ部分則係晁岱科所建以供放置煤炭之用，即Ａ、Ｂ兩部
分面積合計二八五平方公尺，均為晁岱科所建，死後尚能擴建房屋，顯與經驗法則不
符，於法自屬有違。系爭土地原承租人晁岱科有無違約，及地上房屋歷次興建、擴建
部分，究為何人所搭蓋，攸關上訴人得否對被上訴人為請求，原審未詳為調查審認，
遽為上訴人不利之判決，自嫌率斷。上訴論旨，指摘原判決不當，求予廢棄，非無理
由。
據上論結，本件上訴為有理由，依民事訴訟法第四百七十七條第一項、第四百七十八
條第一項，判決如主文。
中      華      民      國    八十七    年      二      月    二十七    日
                              最高法院民事第一庭
                                  審判長法官  李  錦  豐
                                        法官  楊  鼎  章
                                        法官  李  慧  兒
                                        法官  蘇  達  志
                                        法官  陳  重  瑜
      右正本證明與原本無異
                                              書  記  官
中      華      民      國    八十七    年      三      月     十二     日
